【裁判字號】    90,上訴,2335
【裁判日期】    900827
【裁判案由】    殺人
【裁判全文】
臺灣高等法院刑事判決                            九十年度上訴字第二三三五號
    上訴人
    即被告  乙○○
    輔佐人  丙○○
    指定辯護人  本院甲○辯護人
右上訴人因殺人案件，不服臺灣臺北地方法院八十九年度重訴字第二三號，中華民國
九十年六月十四日第一審判決（起訴案號：臺灣臺北地方法院檢察署八十九年度偵字
第一九○四九號、一九一七五號），提起上訴，本院判決如左：
    主  文
原判決撤銷。
乙○○殺人，處有期徒刑柒年。扣案之菜刀壹把沒收。
    事  實
一、乙○○與王林麗珍係夫妻關係，原生活和睦並育有二子二女，長女因小兒痲痺未
    婚，而與二人同住，王林麗珍為照顧長女之小兒痲痺，於原住處眷村改建國民住
    宅時，繳交自備款新台幣（下同）一百二十八萬元，選擇改建後台北縣新店市○
    ○路七○○巷四號一樓國宅現址，而乙○○以需繳交一百二十八萬元之自備款，
    而不同意王林麗珍選擇一樓之決定，二人時常因此一問題發生爭執。民國八十九
    年九月二十一日二十二時三十分許，乙○○與王林麗珍於渠等長女上大夜班後，
    又在上開住處因改建眷村多花自備款之事而發生爭吵，王林麗珍罵乙○○謂：「
    這麼老了為什麼不死，要找個人讓其作活王八」等語，二人爭執益形激烈。之後
    乙○○逕自進入其臥房內（二人並未住在同一房間內）睡覺，迄翌日凌晨二點多
    ，乙○○因口渴起床喝水，此時王林麗珍即從其房門後拿出拐杖，擊向乙○○的
    頭部，使乙○○受有頭部外傷、枕部裂傷五公分之傷害，乙○○為阻擋拐杖之攻
    擊，乃用手與王林麗珍搶拐杖，拉扯中二人已到廚房門口，王林麗珍順手拿起廚
    房廚櫃邊之菜刀，向乙○○砍去，乙○○隨手將菜刀擋落地上，王林麗珍復以手
    撐摑乙○○兩巴掌，乙○○因認王林麗珍太狠心，且辱罵他活王八等語，竟頓萌
    殺人之故意，將地上之菜刀拾起，朝向王林麗珍之頭部、面部、頸部、右肩胛部
    、脊椎部、背部、左手、左手肘、左大腿、左小腿等處砍去，造成王林麗珍左側
    頂顳七道裂傷、右側頂顳枕三道裂傷、前額一垂直裂傷、右臉頰有二道垂直裂傷
    、上嘴唇右有一道裂傷、左臉頰有一道裂傷痕、頸部二處擦傷、右肩胛部脊椎部
    有四道裂傷、背部七處表淺劃傷、左手上臂後部有一道擦挫傷、左手肘有一道裂
    傷、左大腿及左小腿有二道裂傷等多處傷害，終至大量失血休克當場死亡。乙○
    ○見狀旋於翌（二十二）日凌晨三時三十分許，至其住處大樓管理室，通知值班
    人保全員廖世輝，要求其代為報警並叫救護車，經廖世輝報警後，警員蔡宜霖至
    現場處理時，乙○○即向警員告知其與王林麗珍發生爭吵，互相傷害之經過而自
    首。嗣經警先將乙○○與王林麗珍送至新店天主教耕莘醫院就醫後，始至警局製
    作乙○○筆錄，因而查獲上情並扣得其所有菜刀一把、拐杖一支。
二、案經乙○○自首，並經臺北縣警察局新店分局報請臺灣臺北地方法院檢察署檢察
    官相驗屍體後，由檢察官自動簽分偵查，暨經該分局再報請該署檢察官一併偵查
    起訴。
    理  由
一、認定犯罪事實所憑的證據和理由：
    (一)右揭事實，已據上訴人即被告乙○○坦承不諱。
    (二)被告所述關於常因眷村改建繳交自備款之事與被害人王林麗珍發生爭吵一節，
      亦經輔佐人丙○○證述無訛。
    (三)另關於被告遭被害人持杖擊傷頭部，以及被害人遭被告以菜刀砍殺身亡部分
      ，亦有被告受傷之照片（影本，見相驗卷十二頁）、天主教耕莘醫院所出具之
      被告驗傷診斷書及病歷摘錄單、案發現場暨相驗照片七十九張、內政部警政署
      刑事警察局鑑驗書、台灣台北地方法院檢察署檢察官相驗屍體證明書、驗斷書
      、天主教耕莘醫院關於王林麗珍送醫病歷摘錄單等在卷可佐，且有菜刀一把扣
      案，可資佐證。
    (四)依相驗卷附檢察官勘驗筆錄及驗斷書所載，被害人王林麗珍身中三十一刀，其
      中十七刀集中在屬於人體要害之頭面頸部（檢察官勘驗筆錄載為頭部十六刀，
      與驗斷書記載略有未合），被害人左顴骨且呈現凹陷骨折，再參諸前揭天主教
      耕莘醫院關於王林麗珍送醫病歷摘錄單亦記載被害人於送至該院急診室時，已
      無生命徵象，其有眾多大傷口分布於頭、面部約八至十公分，深及頭骨之情節
      以觀，可見被告當時下手甚重。而被告又自承因遭被害人辱罵，心理確有不平
      衡（見本院審理筆錄），顯見其係在憤怒之下砍殺被害人，是其於砍殺之際，
      已有置被害人於死地之決心，要無庸疑。
    (五)綜上事證，被告犯行已臻明確，自應依法論科。
二、對於被告辯解的判斷：
    (一)被告於原審中雖辯稱：當時其妻即被害人王林麗珍拿杖打其頭部，又至廚房
      拿菜刀要殺伊，伊係出於自衛而搶下菜刀云云。惟按：正當防衛必須對於現在
      不法之侵害始得為之，侵害業已過去，即無正當防衛可言。故侵害已過去後之
      報復行為，自不得主張防衛權。本件被告雖指其妻即被害人王林麗珍曾一度持
      菜刀要砍殺伊，就此而言，被害人對於被告之所為，於彼時之當下，固不失為
      對被告「現在不法之侵害」，被告非不可主張正當防衛，然依被告所述，伊既
      已將被害人手中之菜刀擋落地上，則其原所遭受來自被害人之侵害，於菜刀落
      地後即已成過去。此後被告撿起菜刀砍殺被害人之舉動，乃屬攻擊被害人之侵
      害行為，要無何防衛之可言。是被告於原審中關於此部分辯解，自非可採。
    (二)被告於原審中雖又稱：伊當時腦筋糊里糊塗云云，而其原審之指定辯護人亦以
      被告長期患有慢性病，有精神衰弱症狀，且被告自訴其常失憶、幻聽、幻想、
      暴躁失控，有精神躁虐症狀，疑有精神分裂病症等情為被告辯護。第查：關於
      被告是否確有精神疾病，以及渠於砍殺被害人王林麗珍時之精神狀態如何，經
      原審檢附被告之天主教耕莘醫院病歷及偵審卷證等相關資料，送請台北市立療
      養院鑑定，經該院鑑定後，於九十年四月二十日以北市療成字第九○六○三五
      三七○○號函復原審稱：「綜合以上所述王員過去生活吏、疾病吏、身體檢查
      、精神狀態檢查與心理評估結果，本院並未發現任何證據顯示王員過往曾罹患
      失眠以外之精神疾病（ＭＥＮＴＡＬＤＩＳＯＲＤＥＲ）或呈現人格障礙（Ｐ
      ＥＲＳＯＮＡＬＩＴＹＤＩＳＯＲＤＥＲ），亦未發現任何證據顯示王員係於
      精神障礙狀態下犯行，故目前尚無理由足以認為其犯行時之精神狀態已達到精
      神耗弱或心神喪失之程度」等語，足徵被告及其辯護人於原審中就此部分所為
      之辯解及辯護，亦無可取。
三、論罪科刑的理由：
    (一)核被告乙○○所為，係觸犯刑法第二百七十一條第一項之殺人罪。
    (二)被告於砍殺王林麗珍後，因見王林麗珍倒臥客廳地上，旋於八十九年九月二十
      二日三時三十分許至大樓管理室，通知值班保全員廖世輝，要求其代為報警並
      叫救護車，嗣警員蔡宜霖據報至現場處理時，乙○○復向蔡員告知其與王林麗
      珍發生爭吵，互相傷害之經過而自首，並於前往新店天主教耕莘醫院就醫後，
      即至警局製作筆錄而接受偵訊等情，業經大樓保全員證人廖世輝及警員蔡宜霖
      證述明確，堪認被告於犯罪未發覺前向偵查機關自首犯罪並接受偵查裁判，已
      符合自首之要件，自應依刑法第六十二條之規定減輕其刑。
    (三)原審以被告罪證明確，因而據予論科，固非無見，惟查：被告與被害人二人曾
      相繼獲選為模範父母，公開接受表揚，此業據輔佐人即被告之子丙○○於原審
      中具狀供陳在卷，並有被告當選為新店市八十三年父親節模範父親之紀念照片
      及獲頒「教以義方」銀盾之照片（均影本）在卷可稽，堪信被告本係秉性純善
      良之人，其與被害人結婚四、五十年，家庭生活素極和樂。其此次所以持刀砍
      殺結褵四十餘載之髮妻，純係因與被害人間為原住處改建國民住宅後，究否要
      繳交自備款一百二十八萬元以選擇一樓居住之事，輒有齟齬，且又案發當日又
      遭被害人言語辱罵要讓伊做「活王八」及以拐杖敲擊伊頭部，復拿菜刀要砍伊
      ，致其一時氣憤難扼使然。其既非出於處心積慮之預謀，且於犯罪後又主動請
      社區警衛報案自首，並於偵審過程中一再陳述愧對其妻，萬分懊悔。兼以其年
      事已高，本身又患有高血壓、慢性失眠等病症（見原審卷附第七十八頁耕莘醫
      院病歷摘錄單），本院認原審量刑尚嫌過重。被告上訴執此指摘原判決不當，
      為有理由，應由本院將原判決撤銷，並自為判決。
    (五)爰審酌被告與被害人王林麗珍結婚四十餘年，被告竟因與妻發生爭吵，遭妻辱
      罵、擊傷致一時衝動，持菜刀砍殺其妻三十一刀，及於犯罪後主動自首接受裁
      判，並對於前述犯行表示後悔不已等一切犯罪情狀，量處被告如主文第二項所
      示之刑，以資懲儆。
    (六)至於公訴人雖以：本件被告與被害人係夫妻關係，被告已年逾七十高齡，且被
      告復深具悔意，手刃三十多年之老妻，徒留兒女心中永遠之痛楚，犯罪情狀非
      無可憫，請依刑法第五十九條之規定減輕其刑。惟按：刑法第五十九條之酌量
      減輕其刑，必須犯罪另有特殊之原因與環境等等，在客觀上足以引起一般同情
      ，認為即予宣告法定低度刑期尤嫌過重者，始有其適用，至情節輕微僅可為法
      定刑內從輕科刑之標準，不得據為酌量減輕之理由，最高法院著有四十五年台
      上字第一一六五號及二十八年上字第一○六四號判例，可資參照。經查：上述
      公訴人所言關於被告與被害人之關係、被告之年齡及被告犯罪後之態度等，均
      屬攸關被告犯罪情節，為刑法第五十七條所定於科刑時應審酌之事項，與刑法
      第五十九條所謂有可憫恕之犯罪情狀者，尚屬有間。況本件被告殺害其妻，固
      係由於一時衝動所致，然其僅因與妻口角及遭其妻辱罵、擊傷，即遽下重手，
      忍心砍殺其妻三十一刀，且其中十七刀集中於屬人體要害之頭、面、頸部，以
      此情狀實難謂有何可憫恕之情形可言。是公訴人此部分請求容有未洽，併此敘
      明。
    (七)扣案之菜刀一把係供犯罪所用之物，為被告所有業據其供承在卷，應依刑法第
      三十八條第一項第二款之規定沒收。另扣案之拐杖一支係王林麗珍持以攻擊被
      告之物尚非供被告犯罪所用之物，自不能一併予以沒收，附此敘明。
四、適用的法律：
    (一)刑事訴訟法第三百六十九條第一項前段、第三百六十四條、第二百九十九條第
      一項前段。
    (二)刑法第二百七十一條第一項、第六十二條前段、第三十八條第一項第二款。
本案經檢察官楊楚猛到庭執行職務。
中      華      民      國    九十      年      八      月    二十七    日
                              臺灣高等法院刑事第二十庭
                                  審判長法  官  葉  麗  霞
                    法  官  李  錦  樑
                                        法  官  余  來  炎
右正本證明與原本無異。
如不服本判決應於收受送達後十日內向本院提出上訴書狀，其未敘述上訴之理由者並
得於提起上訴後十日內向本院補提理由書（均須按他造當事人之人數附繕本）。
                                        書記官  黃  麗  玲
中      華      民      國    九十      年      八      月    二十八    日
附錄：本案論罪科刑法條全文
刑法第二百七十一條
殺人者，處死刑、無期徒刑或十年以上有期徒刑。
前項之未遂犯罰之。
預備犯第一項之罪者，處二年以下有期徒刑。


司法院資訊處製作；財團法人民間司法改革基金會備份。
